【裁判字號】    89,台上,3815
【裁判日期】    890629
【裁判案由】    偽造文書
【裁判全文】
最高法院刑事判決                              八十九年度台上字第三八一五號
    上   訴   人  台灣高等法院檢察署檢察官
    上訴人即被告  甲○○○
    被        告  乙 ○ ○
    共        同
    選 任辯護 人  洪 貴 律師
右上訴人等因被告等偽造文書案件，不服台灣高等法院中華民國八十七年三月二十六
日第二審更審判決（八十六年度上更(一)字第七七七號，起訴案號：台灣台北地方法院
檢察署八十三年度偵字第一○四七九號），提起上訴，本院判決如左：
    主  文
原判決撤銷，發回台灣高等法院。
    理  由
本件原判決關於上訴人即被告甲○○○部分，認定甲○○○與高日星係夫妻，因二人
感情不睦，甲○○○為防其二人共同努力營生，於民國六十六年間婚姻關係存續中合
資所購買而登記於甲○○○名義所有之坐落台北市○○路六號房屋為高日星取回，乃
思以贈與方式移轉所有權予其女乙○○名下，先於八十一年五月六日前某日，未經高
日星同意，擅取高日星之印鑑章，在不詳地點，利用不詳姓名不知情之某成年人，書
寫八十一年五月六日之同意書，並盜用高日星之印章及偽造高日星之署押於其上，以
表示高日星同意甲○○○將上開房屋出賣予乙○○，且明知其與乙○○間就該房屋實
際並無買賣之行為，竟於同年月二十三日利用不知情之代書黃碧霞將上開同意書附於
土地登記申請書上，持向台北市建成地政事務所以「買賣」為由申辦移轉所有權登記
予乙○○名下以行使之，而使承辦公務員將「買賣」之不實事項登載於職務上所掌之
建物登記簿之公文書上，於同年月二十五日辦竣，足生損害於高日星及地政機關對於
地政資料管理之正確性等情。因而維持第一審依牽連犯關係，從一重論處甲○○○行
使偽造私文書，足以生損害於公眾及他人罪刑之判決，駁回其在第二審之上訴，其餘
被訴部分，經查犯罪不能證明，依法不另為無罪之諭知，固非無見。惟查：(一)、訊問
被告應先告知犯罪嫌疑及所犯所有罪名。罪名經告知後，認為應變更者，應再告知。
觀之刑事訴訟法第九十五條第一款規定自明。此乃被告在刑事訴訟程序上應受告知之
權利，旨在使被告能充分行使防禦權，以維審判程序之公平。依原審審判筆錄之記載
，原審對甲○○○並未踐行上開告知之程序，依上揭說明，其訴訟程序自屬於法有違
。(二)、證據雖已調查，而其內容尚未明瞭者，即與未經調查無異，如遽行判決，仍屬
應於審判期日調查之證據，而未予調查之違法。稽之卷內訴訟資料，甲○○○名義所
有之坐落台北市○○街○段六十五號一樓建物及其基地，於七十九年四月十六日以「
買賣」為登記原因移轉所有權登記為王進志所有；王進志於同年四月三十日亦以「買
賣」為登記原因移轉所有權登記為甲○○○所有；甲○○○於八十一年十一月二十三
日再以「買賣」為登記原因移轉所有權登記為陳君欲所有；陳君欲於八十二年七月三
十日，以「買賣」為登記原因移轉所有權登記為乙○○所有。此有台北市建成地政事
務所八十四年九月十一日北市建地(三)字第一四五三九號函檢送登記申請案影本（正本
歸還）在卷足按（見原審八十四年度上訴字第四○七八號卷第五一－九一頁）。則攸
關甲○○○是否以迂迴方式，虛偽移轉登記為王進志所有；再由王進志虛偽移轉登記
為甲○○○所有；甲○○○再虛偽移轉登記為陳君欲所有；陳君欲再虛偽移轉登記為
甲○○○之女乙○○所有，而使承辦公務員將上開不實事項登載於職務上所掌之土地
及建物登記簿之關係人即證人王進志、陳君欲，自有深入調查審明之必要。雖證人王
進志提出其於八十一年八月五日經診斷罹患精神分裂性精神病之關渡療養院診斷證明
書；證人陳君欲提出其於八十三年八月三日經診斷自八十三年五月起明顯個性改變，
有生態障礙及小便功能障礙，記憶力亦明顯衰退之長庚紀念醫院診斷證明書，均聲請
准免到庭作證，固有聲請書及上開診斷證明書在卷足稽（見原審同上卷第一○五－一
○八頁）。惟所提上述之診斷證明書，迄今事隔數年，證人等之疾病或已痊癒，可以
到庭作證，而因均與本身有利害關係，以之作為搪塞，原審未予深入調查審明，僅憑
證人即代書江素美、蔡東作之證詞，遽為甲○○○有利之判斷，殊難謂無應於審判期
日調查之證據，而未予調查之違法。而本件關於被告乙○○部分，原判決以檢察官起
訴書雖認乙○○與其母甲○○○有犯意聯絡及行為分擔，涉犯刑法第二百十四條、第
三百三十五條、第三百四十二條之罪，但經審理結果，不能證明乙○○犯罪，因而維
持第一審諭知乙○○無罪之判決，駁回檢察官在第二審之上訴，亦非無見。惟原判決
以告訴人高日星請求傳訊上述證人王進志、陳君欲到庭作證，以本件待證事項已臻明
確，且其中王進志罹患精神分裂性精神病，陳君欲則有生態障礙及小便功能障礙，記
憶力明顯衰退，有上述診斷證明書二紙在卷可稽，認無傳訊必要云云。然稽之上述二
診斷證明書，迄今事隔數年，證人等之疾病或已痊癒，可以到庭作證，而因均與本身
有利害關係，以之作為搪塞，原審未予深入調查審明，遽為乙○○有利之判斷，亦有
應於審判期日調查之證據，而未予調查之違法。又原判決理由以證人王進志、陳君欲
被訴偽造文書等案件，分別經台灣台北地方法院檢察署檢察官及台灣基隆地方法院檢
察署檢察官，以八十五年度偵字第一六八三號及八十六年度偵續字第六號為不起訴處
分，有上述不起訴處分書在卷足憑云云（見原判決丙部分）。經查上述檢察官不起訴
處分書所載，王進志部分，係以其罹患精神分裂性精神病，在關渡療養院治療，其與
甲○○○間，就上述房地之買賣稱不清楚，或不記得云云，及甲○○○於一審答稱其
之房地有賣給王進志。而陳君欲部分，係以原審更審前維持第一審諭知乙○○無罪之
判決，認定乙○○與陳君欲間，就上述房地確有買賣關係存在（見原審八十六年度上
更(一)字第七七七號卷第二七、二八、三七頁）。惟本件第一審諭知乙○○無罪之判決
及不另諭知甲○○○無罪部分，原審更審前之判決，予以維持，檢察官不服上訴，既
經本院撤銷發回更審，即有進一步根究明白之必要，原審仍未調查，憑以採為有利乙
○○之證據，不免速斷。檢察官及被告甲○○○上訴意旨各指摘原判決不當，均有理
由，應認本件原判決仍有撤銷發回更審之原因。又本件甲○○○不另為諭知無罪部分
，本乎審判不可分原則，應併予撤銷發回，合予明。
據上論結，應依刑事訴訟法第三百九十七條、第四百零一條，判決如主文。
中      華      民      國    八十九    年      六      月    二十九    日
                              最高法院刑事第三庭
                                  審判長法官  陳  錫  奎
                                        法官  洪  清  江
                                        法官  吳  昆  仁
                                        法官  李  伯  道
                                        法官  陳  世  雄
      右正本證明與原本無異
                                              書  記  官
中      華      民      國    八十九    年      七      月      四      日


司法院資訊處製作；財團法人民間司法改革基金會備份。
